臺灣高等法院臺中分院民事判決
109年度上易字第605號
上訴人即附
帶被上訴人  廖靖怡
兼法定代理  
人          廖德興
共      同 
訴訟代理人  吳呈炫律師
被上訴人即
附帶上訴人  楊勝凱
訴訟代理人  吳紹貴律師

上列當事人間請求損害賠償事件，上訴人對於民國109年9月3日
臺灣臺中地方法院108年度訴字第2903號第一審判決提起上訴、
被上訴人提起附帶上訴，兩造並為訴之擴張，本院於110年9月7
日言詞辯論終結，判決如下：
    主  文
原判決（除確定部分外）命乙○○、丙○○連帶給付逾新台幣27萬12
07元本息部分，及該部分假執行之宣告，暨訴訟費用之裁判均廢
棄。
上開廢棄部分，甲○○在第一審之訴及假執行之聲請均駁回。
乙○○、丙○○其餘上訴駁回。
甲○○附帶上訴、擴張之訴均駁回。
甲○○應給付乙○○新台幣3萬5910元及自民國109年11月19日起至清
償日止，按年息百分之5計算之利息。
乙○○其餘擴張之訴均駁回。
第一審除確定部分外、第二審訴訟費用(含擴張之訴部分），由
乙○○、丙○○連帶負擔4分之3，餘由甲○○負擔。
    事實及理由
壹、程序部分
一、上訴人乙○○、丙○○（合稱乙○○等2人)提起上訴後，被上訴人
    甲○○於言詞辯論終結前之民國109年12月29日提起附帶上訴
    （本院卷一第123頁），雖已逾上訴期間，惟依民事訴訟法
    第460條第1、2項規定，仍應准許。
二、乙○○提起上訴後，於本院擴張請求醫療費、交通費、慰撫金
    、修復疤痕手術及回診預估之治療費及交通費等(請求金額
    詳如附表二「擴張請求」欄所示)，並追加及擴張聲明：甲○
    ○應給付乙○○新台幣(下同)19萬7981元及自109年11月14日起
    至清償日止，按週年利率百分之5計算之利息。甲○○提起附
    帶上訴後，於本院擴張請求不能工作損失、修復疤痕費用等
    (請求金額詳如附表一「擴張請求」欄所示)，聲明：乙○○等
    2人連帶給付甲○○9萬3137元及自109年6月2日起至清償日止
    ，按週年利率百分之5計算之利息。上開擴張之訴，依民事
    訴訟法第255條第1項第3款、第446條規定，自應准許。　　
       
貳、實體部分
一、甲○○主張：伊於108年2月1日8時37分駕駛伊所有車牌號碼00
    0-000號普通重型機車，沿臺中市○○區○○○路快車道往○○路方
    向行駛，至○○○路000號事故處時，適有未領有駕駛執照之乙
    ○○駕駛原審被告廖進告所有車牌號碼000-000普通重型機車
    ，自○○中學前道路駛至○○○路000號事故處停等後起駛橫越○○
    ○路，乙○○機車左側車身與伊機車車頭發生碰撞，致伊受有
    左側鎖骨骨折，右肩、左胸壁挫傷，左小腿、右手部、左足
    挫擦傷等傷害。乙○○未達考照年齡，卻無照駕駛重型機車，
    且行經無號誌交叉路口時，疏未注意車前狀況，並由支線進
    入主幹道時未禮讓主幹道上伊直行車先行，為肇事主因，自
    應依侵權行為法律關係賠償伊所受損害(請求項目及金額詳
    如附表一)。丙○○為乙○○之法定代理人，依民法第187條規定
    ，自應與乙○○負連帶賠償責任(戊○○部分未據上訴，已先行
    確定，茲不贅述)。爰起訴聲明求為命乙○○等2人應連帶給付
    甲○○48萬5524元，及自民事追加被告狀繕本送達最後一位被
    告翌日(即109年6月2日)起至清償日止，按年息百分之5計算
    之利息之判決；並陳明願供擔保，請准宣告假執行。另於本
    院補稱：
　㈠附帶上訴部分：
  　⒈醫療費用(國術館民俗療法)部分：伊提出之「○○○○○國術館
      」及「○○民俗療法」收據係伊受有左側鎖骨骨折，右肩、
      左胸壁挫傷，左小腿、右手部、左足擦傷等傷害而就醫之
      收據，該等傷害與本件事故有因果關係，且國術館與民俗
      療法在一般社會通念及傳統領域上為一般人民所接受，且
      伊接受此方面治療後，傷害亦得到緩解。伊請求之費用亦
      屬相當，並無過高或顯不相當之情形。
　　⒉不能工作之薪資損失部分：薪資轉帳存摺所示之薪轉金額
      係扣除伊應負擔之勞健保、獎金或加班而有浮動之實領金
      額。伊任職的○○○○科技有限公司(下稱○○公司)已出具薪資
      證明記載伊平均月薪為3萬5000元，故自應以此計算伊無
      法工作之薪資損失。原審以每月3萬3333元計算，顯有違
      誤。
　  ⒊就診交通費用部分：伊住家至○○中醫診所之單趟車資約為1
      26元，來回為252元，就診11次，車資共計2772元。原審
      以單趟車資95元計算該部分車資為2090元，顯有違誤。
  　⒋機車損失部分：依行政院所頒固定資產耐用年數表及固定
      資產折舊率表，機械腳踏車耐用年數為3年，每年折舊率
      為3分之1，再參酌營利事業所得稅查核準則第95條第6項
      ，該機械腳踏車自出廠日103年3月，迄本件車禍發生時即
      108年2月1日，已使用4年11月，零件扣除折舊後之修復費
      用估定應為1萬0950元。原審僅認定4380元，似嫌率斷。
　㈡擴張之訴部分：
  　⒈不能工作損失10萬5000元：伊平均月薪為3萬5000元，依○○
      醫院診斷證明書記載伊宜休養6個月，故伊無法工作之薪
      資損失應為21萬元。扣除已於原審請求3個月無法工作之
      損失外，另再擴張聲明請求3個月不能工作之損失計10萬5
      000元。
  　⒉修疤手術治療費用5萬9700元：依○○○整形外科診所回覆本
      院函中說明，伊左側鎖骨處因本事件存留約5公分手術後
      疤痕，依該函說明美容手術收費標準每公分以3000元至10
      000元，並參酌該診所前於110年3月3日回函乙○○以每公分
      6000元計算標準，伊修疤手術的費用應為3萬元（6000元x
      5公分）。另術後疤痕治療凝膠每條1980元，使用9個月，
      費用為2萬9700元，故伊擴張請求該部分費用，自屬合理
      。
　  ⒊上開擴張請求金額計16萬4700元，扣除已領取之強制汽車
      責任保險金7萬1563元，請求給付9萬3137元。
　㈢答辯部分：
  　⒈乙○○主張甲○○有較大之過失，應負七成過失責任，並無理
      由。
    　⑴台中市車輛行車事故鑑定委員會(下稱車鑑會)110年4月2
        9日中市車鑑字第0000000000號函檢送之鑑定意見(下稱
        鑑定意見)已載明：「一、乙○○無照駕駛普通重型機車
        ，行至無號誌交叉路口，支線道車暫停後起步直行、未
        再確認幹線道車動態並讓其先行，為肇事主因。二、甲
        ○○駕駛普通重型機車，行經無號誌交叉路口未減速慢行
        作隨時停車之準備，為肇事次因。」。且此由乙○○於少
        年法庭調查時所述及監視錄影畫面與擷取之圖片觀之，
        亦可得知。故原審綜合各項情狀，認定乙○○為肇事主因
        ，應負七成之過失責任，並無違誤。
    　⑵乙○○雖辯稱甲○○超速，且該路段應以每小時40公里速度
        駕駛始能確保行車安全云云。惟鑑定意見已明確指出該
        地點速限為50公里，而甲○○當時時速約40.7公里，並無
        超速之情形。至上證6座標為台中市○○區○○○路000號，
        並非本件事發地點，而上證7所示推動學校周圍巷弄、
        道路限速30公里，僅係新聞報導所欲推行之政策，並非
        法規規定，無強制力，且該新聞內容所述為台北市，而
        本件事故發生在台中市，亦不得比附援引。
　　　⑶乙○○另辯稱甲○○未禮讓右方車先行云云。但甲○○車行之○
        ○○路為劃有雙黃實線路寬15.6公尺之道路，乙○○車行之
        ○○中學前道路為未劃有中央分隔線且路寬僅為9公尺之
        道路，且於路口處地面上繪有倒△形之讓路標線，用以
        警告○○中學前道路之車輛駕駛人「前有幹道應減速慢行
        ，或停車讓幹道車先行」，足認甲○○車行之○○○路為幹
        道，乙○○車行之○○中學前道路為支線道，本件事故路口
        既設有標線，劃分幹、支線道，乙○○即應禮讓幹道車先
        行，是其辯稱甲○○未禮讓右方車先行云云，並無理由。
  　⒉乙○○就反訴部分提起上訴，主張甲○○應再給付14萬5210元
      云云。惟此係依乙○○主張的伊應負七成過失責任計算而來
      ，但如前所述，係乙○○應負七成過失責任，並非甲○○，是
      其該部分主張自不足採。
　  ⒊擴張請求○○醫院醫療費用2230元部分：上證一收據中109年
      4月1日540元、109年6月10日540元、109年9月14日600元
      ，離事發時間均已有1年以上，且最後門診複查日期108年
      10月15日至再次門診複查日期109年4月1日亦已隔半年之
      久，足見其治療應已告一段落，而達穩定的狀態，且109
      年9月14日600元費用科別為不分科，亦無任何診察費用，
      僅有其他自付費用項目，更無法證明上開費用與本事故有
      因果關係，故乙○○該部分請求，應無理由。
　　⒋擴張請求交通費用8600元部分：109年9月14日收據上之就
      診科別為不分科，亦無任何診察費用，且就診日期距事發
      當時已有1年7個月以上，無法證明該次之費用與本事故有
      何因果關係，故乙○○請求該日之交通費430元部分，應無
      理由。另修復疤痕療程時預估需增加之交通費8170元，乙
      ○○並無提供任何診療單據及回診次數之評估，故該部分請
      求，亦無理由。
  　⒌擴張請求疤痕整形費用17萬2000元部分：依109年10月14日
      ○○○整形外科診所診斷證明書醫師囑言及110年3月3日○○○
      整形外科診所醫師函覆，可知修疤手術及術後除疤凝膠治
      療僅為「建議」，而非必要之醫療行為，且自109年10月1
      4日迄今，乙○○均未有任何治療行為，且110年3月3日醫師
      函覆中已說明乙○○僅門診諮詢一次，並無發生任何費用，
      是其請求該部分費用，並無理由。另乙○○主張「手術後每
      週回診一次，每次回診費用為2000元」，此部分純為乙○○
      個人臆測，並無任何依據，且有關術後疤痕使用矽膠凝膠
      之方法為每日2次(早晚各使用一次)，應無需每周回診之
      必要，是其該部分主張，亦不可採。
　　⒍擴張請求精神慰撫金10萬元部分：雙方於原審已合意精神
      慰撫金以20萬元計算，自應受拘束，乙○○再追加請求10萬
      元，並不合法，亦與誠信原則有違，且伊亦不同意。至乙
      ○○主張其因本事故患有焦慮症，並以上證五診斷證明書為
      憑，但該診斷證明書係109年9月30日出具，距事故發生已
      有1年7個月以上，且醫師囑言欄亦註記係「病患自述……」
      ，故無法確認其是否真有該等病症。縱認其有該等病症，
      醫師診斷為非特定焦慮症，是否與本件事故有關？或因本
      件事故所引起？是否存有相當因果關係？均有待證明，是
      其該部分請求，並無理由。
二、乙○○反訴主張：伊與甲○○於前揭時地發生車禍，當時伊見甲
    ○○駛來，已減速至靜止，未料甲○○車速過快，不及煞車，強
    烈撞擊伊機車，造成伊彈飛，受有左小腿脛骨及腓骨粉碎性
    開放性骨折及撕裂傷等傷害，甲○○自應依侵權行為法律關係
    賠償伊所受損害(請求項目及金額詳如附表二)，爰起訴聲明
    求為命甲○○應給付乙○○40萬9990元（其經原審駁回4萬6965
    元部分，未經其上訴爭執，應已先行確定），及自反訴起訴
    狀繕本送達翌日起至清償日止，按年息百分之5計算之利息
    之判決；並陳明願供擔保，請准宣告假執行。另於本院補稱
    ： 
  ㈠上訴部分：
　  ⒈甲○○有較大之行車過失，應負七成過失責任。　　
    　⑴由交通事故談話紀錄及少年法庭訊問筆錄，可知甲○○自
        遠方已知乙○○已行駛至右方路口，且有相當距離，故乙
        ○○判斷能通過該路口無礙於甲○○之行駛，並信賴甲○○會
        注意車前狀況，遂起步通過，惟因對向忽有來車，乙○○
        因有注意車前狀況，因而減低速度，但甲○○卻未隨時注
        意車前狀況，致乙○○已駕駛車輛至其前方時，未能即時
        採取必要之安全措施，而強力撞擊乙○○駕駛車輛，當時
        甲○○並無不能注意之情形，是其顯有未注意車前狀況之
        過失。
　　　⑵甲○○騎車行經無號誌之交岔路口前，未減速慢行，且其
        已見到右前方有乙○○之機車，卻未減速慢行反而加速直
        行，是其亦有於無號誌之交叉路口未減速慢行之過失，
        此亦經原審及車鑑會所認定。
　　　⑶甲○○行車之○○○路為兩車道，乙○○停等○○中學前道路亦為
        雙向通行之馬路，且甲○○行駛○○○路往○○路方向直行，
        乙○○在○○○路與○○中學前道路口停等直行，該處無時相
        號誌，依道路交通管理處罰條例第45條第1項第9款，乙
        ○○屬甲○○之右行車，甲○○未讓乙○○先行，自應負較高之
        過失責任。
　　  ⑷本件事故發生地點道路狹窄，本應減速慢行，但依路口
        監視錄影畫面可知，甲○○未注意車前狀況而猛力撞擊乙
        ○○時，造成乙○○彈飛，其機車再滑行而造成訴外人之損
        害，倘若甲○○係依限速時速50公里行駛，自無可能有如
        此巨大之動力，亦無可能無法煞停或迴避，足見甲○○絕
        對係超速行駛。鑑定意見就甲○○駕車時速判斷以「2車
        刮地痕11.9公尺，換算時速約40.7公里，尚無證據顯示
        超速」為結論，並非可採。況依政府公開資訊可知該路
        段限速僅有40公里，行經該路段亦應以時速40公里以下
        速度駕駛始能確保行車安全。
    ⒉原審判決乙○○因本件事故所受損害為36萬3025元，以甲○○
      應負七成過失責任比例計算，損害額應為25萬4118元。扣
      除乙○○已受領之強制險理賠6萬9447元後，甲○○應給付乙○
      ○18萬4671元。再扣除原審僅判命甲○○給付之3萬9461元後
      ，甲○○應再給付14萬5210元。　
  ㈡擴張之訴部分：
　  ⒈乙○○於原審審理終結後仍持續治療，因而支出○○醫院治療
      費用2230元、交通費用430元，且預估於修復疤痕療程時
      需增加交通費8170元，爰於本院擴張聲明請求。
　  ⒉除雙方合意之20萬元精神慰撫金外，原審未及審酌衍生修
      復傷疤、焦慮症治療及長期復健之痛苦，因而擴張請求10
      萬元精神慰撫金。
　　⒊乙○○因本件事故小腿留下疤痕，長度甚長，影響美觀，其
      為女性，如不修復疤痕，不但剝奪其穿著短裙、短褲美觀
      之權益，亦影響社交，故有修復之必要。且○○醫院診斷證
      明書，醫師亦有囑言「建議接受傷口疤痕美容治療」，另
      ○○○整形診所回函亦載明「檢查發現於左小腿有15公分手
      術後遺留疤痕，建議施行疤痕修整手術及後續除疤凝膠」
      。因此疤痕整形費用應屬為回復外觀原貌所增加之支出，
      自得請求甲○○賠償。又依○○○整形診所醫生說明療程需經
      修疤手術及除疤凝膠治療至少9個月始能修復，修疤手術
      收費為10萬元，手術後每週回診一次，每次回診費用為20
      00元，回診期間至少需9個月，依此計算預估需要治療費
      用為17萬2000元，此為原審未及審酌之部分，一併擴張請
      求。
　　⒋上開擴張請求之金額計28萬2830元，以甲○○應負七成之過
      失責任計算，甲○○應給付19萬7981元。
　㈢答辯部分：
  　⒈醫療費用(國術館民俗療法)部分：原審已就甲○○正規治療
      之○○醫院、○○中醫診所等醫療費用均認定有理由，故其附
      帶上訴主張差額1萬0450元之醫療費用均為「○○○○○國術館
      」及「○○民俗療法」之支出，甲○○捨正規中西醫之治療不
      為反而選擇療效、必要性等均有爭議之民俗療法，又無證
      據可證明此醫療支出確有緩解病症或為醫師指示之必要醫
      療行為，故此部分請求並無理由。
　　⒉機車損害部分：甲○○主張修復機車支出4萬3800元云云。但
      卷內僅有估價單2張，且該估價單內各項維修項目是否均
      為本事故所生損害、甲○○是否確已支出該金額，均非無疑
      ，縱認甲○○就機車維修費用確受有4萬3800元損害，然其
      機車為103年3月出廠，至本件車禍發生之108年2月1日，
      已使用4月11個月，依行政院公布之固定資產耐用年數表
      、固定資產折舊率表，折舊計算，伊亦僅需負擔維修費用
      之一成即4380元，此亦為原審所認定，故甲○○再請求6570
      元並無理由。
　　⒊不能工作損失部分：甲○○於原審先稱擔任○○公司之現場技
      師，嗣改稱任職於「○○○傢俱」，薪資每月3萬5000元，其
      前、後主張任職之公司不一致，且對嗣後改稱任職「○○○
      傢俱」一節亦未提出任何佐證，經原審調閱其勞健保投保
      紀錄，見其於休養中仍可更換工作，則其是否有休養必要
      及不能工作之損失，已非無疑。且甲○○於原審已同意休養
      期間以3個月為計算基礎，此休養期間之計算為原審審理
      之範圍，並非原審未及審酌之衍生損害賠償，甲○○自不得
      主張原審以3個月計算不能工作損失有何違法或不當。另
      甲○○於休養期間變更工作，其勞工保險投保薪資自○○○傢
      俱行之2萬3100元、2萬3800元至○○公司投保薪資2萬7600
      元，而依其提出之薪資證明及存摺觀之，107年12月10日
      、108年1月10日及1月31日之薪轉金額分別為3萬4533元、
      3萬3333元及3萬6180元，可見其薪資並非固定，且其又無
      提出薪資詳細計算方式，則原審以存摺薪轉紀錄之3萬300
      0元計算其不能工資損失並無不當，況此金額已優於其投
      保薪資及最高薪資之平均金額。故其請求以6個月、平均
      月薪3萬5000元計算無法工作之損失，顯無理由。
　　⒋美容除疤費用部分：甲○○之傷疤於鎖骨處，平日有衣服覆
      蓋，且身為壯年男子，疤痕長度亦僅有5公分，外觀上並
      無修復之必要，且由○○○整形外科診所110年7月14日回函
      內容可知其美容除疤費用並未能有確定之診療費用報價，
      對於修復傷疤之必要及所需費用未有任何保留之評估，可
      見兩造修復傷疤之必要性及費用不可一概而論，故甲○○既
      未能舉證修復鎖骨處5公分傷疤之必要性及所需費用，則
      其該部分請求應予駁回。
　　⒌甲○○於本事故已請領強制險理賠7萬1563元，應扣除。
三、經原審判命乙○○等2人應連帶給付甲○○30萬0980元之本息，
    而駁回甲○○其餘之本訴；並命甲○○應給付乙○○3萬9461元之
    本息而駁回乙○○其餘反訴。乙○○等2人、甲○○分別上訴、附
    帶上訴，乙○○、甲○○並於本院為訴之擴張。
　㈠乙○○等2人聲明：㈠原判決本訴關於⑴命乙○○等2人應連帶給付
    甲○○30萬0980元本息部分及該部分假執行之宣告；⑵駁回乙○
    ○後開第三項之反訴部分，及訴訟費用之裁判均廢棄。㈡上開
    廢棄⑴部分，甲○○在第一審之訴駁回。㈢上開廢棄⑵部分，甲○
    ○應再給付乙○○14萬5210元及自108年12月12日起，至清償日
    止，按週年利率百分之5計算之利息。㈣甲○○應給付乙○○19萬
    7981元，及自109年11月14日起至清償日止，按週年利率百
    分之5計算之利息。答辯聲明：附帶上訴及擴張之訴均駁回
    。
　㈡甲○○聲明：㈠原判決關於⑴駁回甲○○後開第二項之訴部分及命
    其負擔訴訟費用（確定部分除外）之裁判；⑵命甲○○應給付
    乙○○3萬9461元本息部分及該部分假執行之宣告均廢棄。㈡上
    開廢棄⑴部分，乙○○應再給付甲○○2萬2703元，及自109年6月
    2日起至清償日止，按週年利率百分之5計算之利息；上開廢
    棄⑵部分，乙○○在第一審之訴及假執行之聲請均駁回。㈢乙○○
    應給付甲○○9萬3137元，及自109年6月2日起至清償日止，按
    週年利率百分之5計算之利息。答辯聲明：上訴及擴張之訴
    均駁回。
四、兩造不爭執事項
  ㈠乙○○為91年7月生，於事故發生之108年2月當時尚未成年，為
    限制行為能力人。丙○○為其法定代理人。
  ㈡甲○○於108年2月1日8時36分騎乘機車，沿臺中市○○區○○○路往
    ○○路方向行駛。乙○○於108年2月1日8時36分17秒無照騎乘其
    兄即原審被告戊○○所有之機車，先在○○○路000號事故處暫停
    後，繼於同日8時36分41秒起步欲穿越○○○路。兩造機車於監
    視錄影畫面所示108年2月1日8時36分43秒時在上開路口發生
    碰撞，雙方均人車倒地，甲○○因而受有左側鎖骨骨折，右肩
    、左胸壁挫傷，左小腿、右手部、左足挫擦傷等傷害，乙○○
    則受有左小腿脛骨及腓骨粉碎性開放性骨折及撕裂傷等傷害
    。
  ㈢甲○○係騎在幹道上，乙○○係騎在支道上。
  ㈣兩造機車發生碰撞後，另波及訴外人丁○○等人停放路旁之機
    車，嗣經調解成立，由甲○○賠償丁○○等人1萬1850元，另由
    乙○○賠償丁○○等人2萬7650元。
  ㈤乙○○已受領理賠金6萬9447元。
　㈥甲○○已領取強制汽車責任保險金7萬1563元。　
五、本件爭點
  ㈠兩造之過失比例為何?
  ㈡甲○○請求乙○○應再給付2萬2703元(各請求項目及金額，詳如
    附表一「附帶上訴」欄)，是否有理由？甲○○上訴否認原審
    就反訴部分命其給付本息，是否有理由？
　㈢甲○○擴張請求乙○○應給付9萬3137元本息(各請求項目及金額
    ，詳如附表一「擴張請求」欄)，是否有理由？
　㈣乙○○請求甲○○應再給付14萬5210元本息(各請求項目及金額，
    詳如附表二「上訴」欄)，是否有理由？乙○○等2人上訴否認
    原審就本訴部分命其給付本息，是否有理由？
　㈤乙○○追加及擴張聲明請求甲○○應給付19萬7981元本息(各請求
    項目及金額，詳如附表二「擴張請求」欄)，是否有理由？
    　
六、得心證之理由：
  ㈠兩造之過失比例為何?
    ⒈按「道路交通安全規則」第102條第1項第2款規定：汽車行
      駛至交岔路口，其行進、轉彎，應依下列規定：二、行至
      無號誌…之交岔路口，支線道車應暫停讓幹線道車先行。
      僅於未設標誌、標線或號誌劃分幹、支線道者…車道數相
      同時…左方車應暫停讓右方車先行。又按「道路交通安全
      規則」第93條第1項第1、2款規定：行車速度，依速限標
      誌或標線之規定，無速限標誌或標線者，應依下列規定：
      一、行車時速不得超過50公里。但在設有快慢車道分隔線
      之慢車道，時速不得超過40公里…。二、行經…無號誌之交
      岔路口及其他人車擁擠處所，或因雨霧致視線不清或道路
      發生臨時障礙，均應減速慢行，作隨時停車之準備。
　　⒉依乙○○之少年保護事件卷宗（參酌原審卷附獨立影卷）所
      附系爭事故相關現場圖、本院職權查調之GOOGLE地圖及勘
      驗監視錄影畫面所擷取之圖片觀之，甲○○係於108年2月1
      日8時37分駕駛機車沿臺中市○○區○○里○○○路快車道，由○○
      路往○○路方向行駛，乙○○未領有駕駛執照而駕駛原審被告
      戊○○之機車，自○○中學前之道路行駛至○○○路無號誌之T字
      路口停等後再行起步橫越○○○路。而依卷附現場圖及照片
      所示，甲○○車行之○○○路為劃有雙黃實線路寬15.6公尺之
      道路，乙○○車行之○○中學前道路則為未劃有中央分隔線且
      路寬僅為9公尺之道路，且於路口處地面上繪有倒△形之讓
      路標線用以警告○○中學前道路之車輛駕駛人「前有幹道應
      減速慢行，或停車讓幹道車先行」，足認甲○○車行之○○○
      路為幹道，乙○○車行之○○中學前道路為支線道，系爭事故
      路口既設有標線，劃分幹、支線道，是乙○○即應禮讓幹道
      車先行。
    ⒊甲○○前於交通事故談話紀錄中自承：伊行車至事故處前有
      見到右前方有對方機車，另於少年法庭訊問時陳稱：「我
      覺得我也有錯」、「我有看到少年（指乙○○）停在那裡在
      讓我，所以我就趕快過去」等語。而乙○○前於少年法庭調
      查時陳稱:「我停在沒有紅綠燈的路口，我看左右都沒有
      車，正準備開始走，對方從我左邊直線過來」、「我起步
      之後才有瞄到被害人（指甲○○）的機車，我認為我可以過
      去」、「我要去對面買早餐」等語。再依監視錄影畫面及
      所擷取之圖片觀之（原審卷第243至245頁），乙○○約於8
      時36分41秒起步穿越○○○路，兩車在8時36分43秒於路口發
      生碰撞，參酌現場圖、碰撞位置及兩車車速各情，足認乙
      ○○騎車由支線道進入幹道時，已可注意到幹道上有甲○○之
      機車行駛前來，其因自認可先行通過乃未禮讓在幹道上之
      甲○○機車先行，即起步穿越○○○路；而甲○○騎車行經無號
      誌之交岔路口前，本應減速慢行，其亦已見到右前方有乙
      ○○之機車，卻未減速慢行反而加速直行。兩造顯然均有過
      失。
　  ⒋檢送之鑑定意見亦已載明：「一、乙○○無照駕駛普通重型
      機車，行至無號誌交叉路口，支線道車暫停後起步直行、
      未再確認幹線道車動態並讓其先行，為肇事主因。二、甲
      ○○駕駛普通重型機車，行經無號誌交叉路口未減速慢行作
      隨時停車之準備，為肇事次因。」等情（本院卷第199至2
      03頁），亦可供參。
    ⒌乙○○雖抗辯甲○○超速，且該路段應以每小時40公里速度駕
      駛始能確保行車安全，且未禮讓右方之乙○○車先行
　　　云云。惟查，鑑定意見已明確指出該地點速限為50公里，
      且車鑑會依甲○○之刮地痕換算甲○○之當時時速約40.7公里
      ，尚無證據顯示甲○○有超速之情形。又系爭肇事路口係有
      主、幹道之分，亦無甲○○駕駛應禮讓右方之乙○○車先行之
      情形。是乙○○此部分抗辯，為不可採。
　　⒍爰參酌上開各情，因認兩車均有誤判之情事，惟乙○○未禮
      讓幹道車先行，侵犯路權之程度較重，應為肇事主因而負
      七成之過失責任；甲○○通過無號誌路口時未減速慢行，則
      為肇事次因，應負三成之過失責任。乙○○抗辯伊僅負三成
      過失責任，甲○○應負七成過失責任云云，不足採憑。　　
      　
  ㈡甲○○請求乙○○應再給付2萬2703元(各請求項目及金額，詳如
    附表一「附帶上訴」欄)，是否有理由？甲○○上訴否認原審
    就反訴部分命其給付本息，是否有理由？　
 　 ⒈醫療費用(國術館民俗療法)部分：
　　　⑴甲○○主張伊提出之「○○○○○國術館」及「○○民俗療法」收
        據係伊受有左側鎖骨骨折，右肩、左胸壁挫傷，左小腿
        、右手部、左足擦傷等傷害而就醫之收據，該等傷害與
        本件事故有因果關係，且國術館與民俗療法在一般社會
        通念及傳統領域上為一般人民所接受，且伊接受此方面
        治療後，傷害亦得到緩解。伊請求之費用亦屬相當，並
        無過高或顯不相當之情形云云。
　　　⑵按衛生福利部所核准之正規醫療體系（中醫與西醫）並
        不包含國術館或整復所等民俗療法在內，甲○○既已就診
        正規之中西醫，雖部分民眾可接受民俗療法作為輔助之
        治療，但並無證據可資認定確有緩解病症或為治療上所
        必要。是甲○○請求○○○○○國術館及○○民俗療法所進行之
        推拿整復等支出，應無可採。　
    ⒉不能工作之薪資損失部分：
　　　⑴甲○○主張伊提出之薪資轉帳存摺所示之薪轉金額係扣除
        伊應負擔之勞健保、獎金或加班而有浮動之實領金額。
        伊任職的○○公司已出具薪資證明記載伊平均月薪為3萬5
        000元，故自應以此計算伊無法工作之薪資損失。原審
        以每月3萬3333元計算，顯有違誤云云。
　　　⑵查甲○○在○○公司之勞工保險投保資料，其月投保薪資雖
        為2萬7600元（原審卷182頁），但依甲○○所提出之薪資
        證明（原審卷73頁）及存摺內頁（原審卷303至30 5頁
        ）觀之，甲○○於107年12月10日、108年1月10日及同年1
        月31日之薪轉金額分別為3萬4533元、3萬3333元及3萬6
        180元，其薪資既非固定，因認甲○○之不能工作損失，
        應以較低之108年1月10日所領取之3萬3333元，計算3個
        月（兩造於原審時均同意以3個月計算，原審卷第326頁
        ），合計9萬9999元為合理（計算式：33,333元×3＝99,9
        99元）。甲○○請求以6個月（含追加3個月）、平均月薪
        3萬5000元計算無法工作之損失云云，顯無理由。
  　⒊就診交通費用部分：
　　　⑴甲○○主張伊住家至○○中醫診所之單趟車資約為126元，來
        回為252元，就診11次，車資共計2772元。原審以單趟
        車資95元計算該部分車資為2090元，顯有違誤云云。
　　　⑵查兩造均同意以住家至醫院之計程車跳錶費率計算合理
        之就診交通費用（原審卷326頁）。甲○○住居臺中市○○
        區○○路000巷0○0號，距○○中醫診所（台中市○○區○○路00
        00號）約1.9公里，單趟車資約95元（
　　　　介於95至125元間，取其低者。原審第427頁），就診11
        次，車資計為2,090元（95元×22趟＝2,090元），合計為
        4,675元。甲○○以較高價之單趟車資約為126元計算乙節
        ，並不可採。
　　⒋機車損失部分：
  　　⑴甲○○主張依行政院所頒固定資產耐用年數表及固定資產
        折舊率表，機械腳踏車耐用年數為3年，每年折舊率為3
        分之1，再參酌營利事業所得稅查核準則第95條第6項，
        該機械腳踏車自出廠日103年3月，迄本件車禍發生時即
        108年2月1日，已使用4年11月，零件扣除折舊後之修復
        費用估定應為1萬0950元。原審僅認定4380元，似嫌率
        斷云云。
　　  ⑵依行政院所發布之固定資產耐用年數表及固定資產折舊
        率表，機車之耐用年數為3 年，依定率遞減法每年應折
        舊536/1000，若已逾機車之耐用年數3 年以上，依所得
        稅法第54條第3 項、固定資產折舊率表規定，以成本10
        分之1為合度。查甲○○主張其所有之機車因系爭事故而
        受損，支出維修費用4萬3800元（未含工資）等情，有
        估價單可參（原審卷83至85頁），另該機車為103年3月
        出廠（原審卷231頁），距事故日108年2月1日，已逾3
        年之使用期間，是甲○○此部分主張，經折舊後僅於其中
        之一成即4,380元範圍內為有理。甲○○此部分之主張，
        為不可採。
　　⒌綜上，甲○○附帶上訴請求乙○○應再給付2萬2703元，為無理
      由。至甲○○否認原審就反訴部分命其給付本 息，原審就
      此部分之認定，核無不當，甲○○亦未敘明理由，自不足採
      。　　　
　㈢甲○○追加及擴張聲明請求乙○○應給付9萬3137元本息(各請求
    項目及金額，詳如附表一「擴張請求」欄)，是否有理由？
    　
  　⒈不能工作損失10萬5000元：
　　　⑴甲○○主張伊平均月薪為3萬5000元，依○○醫院診斷證明書
        記載伊宜休養6個月，故伊無法工作之薪資損失應為21
        萬元。扣除已於原審請求3個月無法工作之損失外，另
        再擴張請求3個月不能工作之損失計10萬5000元云云。
　　　⑵查甲○○追加3個月之不能工作損失，並無理由，已見前述
        （詳前揭甲○○附帶上訴中，不能工作之薪資損失部分之
        論述）。
　　⒉修疤手術治療費用5萬9700元：
　　　⑴甲○○主張依○○○整形外科診所回覆本院函中說明，伊左側
        鎖骨處因本事件存留約5公分手術後疤痕，依該函說明
        美容手術收費標準每公分以3000元至10000元，並參酌
        該診所前於110年3月3日回函乙○○以每公分6000元計算
        標準，伊修疤手術的費用應為3萬元（6000元x5公分）
        。另術後疤痕治療凝膠每條1980元，使用9個月，費用
        為2萬9700元，故伊擴張請求該部分費用，自屬合理等
        語。
　　　⑵查甲○○因系爭事故，受有左側鎖骨處因本事件存留約5公
        分手術後疤痕等情，有診斷證明書（原審卷第33頁）、
        照片附卷可參（本院卷第325頁），參酌甲○○之左側鎖
        骨處留下手術後疤痕，甚為明顯，且於從事戶外活動，
        裸露上身，容易讓人注意，雖其為男性，惟觀乎時代潮
        流趨勢，男性注重外表，益發重視，有的男性重視外觀
        的程度，甚至不亞於女性，乙○○等2人徒以甲○○為男性
        ，無除必要云云，實屬昧於性別刻板印象
　　　　而論，自非可採。故甲○○主張之美容除疤之必要等語，
        應堪採信，至於其主張之美容除疤的費用，亦有○○○整
        形外科診所覆函在卷可參（本院卷第289頁），是甲○○
        主張此修疤手術治療費用，比照乙○○治療方式（詳如後
        述），以每公分6000元計算標準，修疤手術的費用應為
        3萬元（6000元x5公分），另術後疤痕治療凝膠每條198
        0元，使用9個月，費用為2萬9700元，合計5萬9700元乙
        節，應屬可採。
　　⒊綜上，甲○○擴張請求乙○○應給付5萬9700元本息，惟依兩造
      過失比例計算，應以10分之3減輕乙○○之責任，故甲○○得
      請求金額為4萬1790元（計算式：59700×7/10＝41790元）
      ，於法有據，逾此範圍之請求，於法無據。
　㈣乙○○請求甲○○應再給付14萬5210元本息(各請求項目及金額，
    詳如附表二「上訴」欄)，是否有理由？乙○○等2人上訴否認
    原審就本訴部分命其給付本息，是否有理由？
　  ⒈乙○○主張甲○○有較大之行車過失，應負七成過失責任，原
      審判決乙○○因本件事故所受損害為36萬3025元，以甲○○應
      負七成過失責任比例計算，損害額應為25萬4118元云云。
　　⒉查，本件系爭事故之責任輕重及兩造應負之責任比例，已
      見前述，故乙○○此部分之主張，委無可採。至乙○○等2人
      否認原審就本訴部分命其給付本息，原審就此部分之認定
      ，核無不當，乙○○等2人亦未敘明理由，自不足採。　　
      　
　㈤乙○○追加及擴張聲明請求甲○○應給付19萬7981元本息(各請求
    項目及金額，詳如附表二「擴張請求」欄)，是否有理由？
    　　
　  ⒈增加支出治療費用、交通費用：
　　　⑴乙○○主張伊於原審審理終結後仍持續治療，因而支出○○
        醫院治療費用2230元、交通費用430元，且預估於修復
        疤痕療程時需增加交通費8170元，爰於本院擴張請求云
        云。
　　　⑵經查：
　　　　①乙○○請求○○醫院醫療費用2230元部分，依上證一收據
          中109年4月1日540元、109年6月10日540元、109年9
          月14日600元，離事發時間均已有1年以上，難認與系
          爭事故有何關聯性。且最後門診複查日期108年10月1
          5日至再次門診複查日期109年4月1日亦已隔半年之久
          ，足見其治療應已告一段落，而達穩定的狀態，且10
          9年9月14日600元費用科別為不分科，亦無任何診察
          費用，僅有其他自付費用項目，更無法證明上開費用
          與本事故有因果關係，故乙○○該部分請求，於法無據
          。
　　    ②有關請求交通費用8600元（即往來○○醫院治療交通費
          用430元，且預估於修復疤痕療程時需增加交通費817
          0元）部分：
　　　　　❶其中交通費用430元部分，依109年9月14日收據上之
            就診科別為不分科，亦無任何診察費用，且就診日
            期距事發當時已有1年7個月以上，無法證明該次之
            費用與本事故有何因果關係，故乙○○請求該日之交
            通費430元部分，應無可取。
　　　　　❷另修復疤痕療程時預估需增加之交通費8170元，乙○
            ○尚未支出，且無提供任何診療單據及回診次數之
            評估，故該部分請求，亦非可採。
　  ⒉精神慰撫金擴張請求10萬元：
　　　⑴乙○○主張除雙方合意之20萬元精神慰撫金外，原審未及
        審酌衍生修復傷疤、焦慮症治療及長期復健之痛苦，因
        而再擴張請求10萬元精神慰撫金。
　　　⑵查兩造於原審已合意精神慰撫金以20萬元計算（原審卷
        第327頁），乙○○雖主張其因本事故患有焦慮症，並以
        上證五診斷證明書為證，惟查，依該診斷證明書（本院
        卷第101頁）係109年9月30日出具，距事故發生已有1年
        7個月以上，且醫師囑言欄亦註記係「病患自述……」，
        故無法確認其是否真有該等病症，且生活之中煩惱粗重
        ，焦慮症之各種來源不一， 故縱認其有該等病症，醫
        師診斷為非特定焦慮症，是否與本件事故有相當因果關
        係？亦非無疑，而原審酌定20萬元，尚稱適當，是乙○○
        此部分之請求，於法無據。
　　⒊修疤手術治療費用：
　　　⑴乙○○主張伊因本件事故小腿留下疤痕，長度甚長，影響
        美觀，其為女性，如不修復疤痕，影響美觀，有修復之
        必要，預估需要治療費用為17萬2000元等語。
　　　⑵經查，乙○○因本件事故小腿留下疤痕，長度甚長等情，
        有其照片附卷可查（本院卷第95頁），且○○醫院診斷證
        明書（本院卷第97頁），醫師亦有囑言「建議接受傷口
        疤痕美容治療」等語（本院卷第99頁），另依○○○整形
        診所覆函說明略以：左小腿有15公分手術後遺留疤痕，
        建議施行疤痕修整手術及後續除疤凝膠治療，修疤手術
        報價每公分6000元，除疤凝膠每條1980元，建議使用9
        個月，約需15條等情， 亦有○○○整形外科診所覆函在卷
        可參（本院卷第191-1頁），是此修疤手術治療費用應
        為11萬9700元（計算式：修疤手術6000×15＝90000元、
        凝漻費用1980×15＝29700元，二者合計90000＋29700＝119
        700元），乙○○擴張請求甲○○應給付此部分11萬9700元
        本息，為有理由，逾此範圍之請求，於法無據。
　　⒋綜上，乙○○擴張請求甲○○應給付11萬9700元本息，惟依兩
      造過失比例計算，應以10分之7減輕甲○○之責任，故乙○○
      得請求金額為3萬5910元（計算式：119700×3/10＝35910元
      ），逾此範圍之請求，於法無據。
　㈥又查，甲○○已領取之強制汽車責任保險7萬1563元等情，有第
    一產物保險股份有限公司函文附卷可參（本院卷第261至263
    頁），復為兩造所不爭，甲○○陳明先自擴張之訴准許金額內
    扣除，若有不足，再就本訴金額內扣除等語（本院卷第343
    頁），故甲○○擴張之訴得請求金額為4萬1790元，應予扣除
    ，尚有不足餘額2萬9773元（計算式：00000－00000＝29773元
    ），自應由其本訴原判決准許金額30萬0980元內扣除，金額
    為27萬1207元（計算式：000000－00000＝271207元）。
　㈦綜上所述，甲○○與乙○○均依侵權行為法律關係，甲○○請求乙○
    ○等2人應連帶給付27萬1207元本息；乙○○請求甲○○給付3萬9
    461元本息，均為有理由，逾此範圍，為無理由，不應准許
    。原審判命乙○○等2人應連帶給付超過27萬1207元本息部分
    ，尚有未合，乙○○等2人上訴意旨指摘原判決此部分不當，
    求予廢棄改判，為有理由，爰廢棄改判如主文第二項所示。
    乙○○等2人其餘上訴，原審判決並無違誤，均應駁回。甲○○
    附帶上訴部分，原審駁回甲○○之請求或准許乙○○之請求等部
    分，均無不合，應駁回甲○○之附帶上訴。甲○○擴張之訴部分
    ，為無理由，應予駁回。乙○○擴張之訴部分，乙○○得依侵權
    行為請求甲○○給付3萬5910元及自109年11月19日起（甲○○係
    於109年11月18日收受乙○○之民事擴張、追加聲明暨準備狀
    繕本。本院卷第107頁）至清償日止，按年息百分之 5計算
    之利息，為有理由，應予准許，逾此範圍，為無理由，應予
    駁回。
　㈧本件事證已臻明確，兩造其餘之攻擊或防禦方法及所用之證
    據，經本院斟酌後，認為均不足以影響本判決之結果，爰不
    逐一論列，附此敘明。
七、據上論結，本件甲○○附帶上訴、擴張之訴，均為無理由，乙
    ○○等2人上訴、擴張之訴，均一部分為有理由，一部為無理
    由，依法判決如主文。
中　　華　　民　　國  　110　　年　　9　　月　　28　　日
              民事第七庭    審判長法　官  王  銘
                                  法　官  高英賓
                                  法　官  張國華
正本係照原本作成。
不得上訴。
                                  書記官  柯孟伶
　　　　　　　　　　　　　　　　　
中　　華　　民　　國　　110 　年　　9 　　月　　28　　日
【附表一】
甲○○本訴請求、一審判決、附帶上訴及擴張請求之項目及金額
                                         (單位：新台幣)
 項    目 起訴請求 一審判決 附帶上訴 擴張請求 ㈠醫療費用     ①○○醫院及○○中醫珍所 5萬3858 同左 ✗  ②國術館民俗療法 9萬900+550 =1萬0450 0 1萬0450  ③醫材費用 527+532 =1059 同左 ✗  ㈡不能工作損失 10萬5000 9萬9999 5001 10萬5000 ㈢增加生活上需要支出     ①看護費用 6萬6000 同左 ✗  ②就醫車資 5357 4675 682  ②機車損失 4萬3800 4380 6570 (一部附帶上訴)  ㈣精神慰撫金 20萬 同左 ✗  ㈤修復疤痕費用    5萬9700 總計 48萬5524 42萬9971(過失比例30%，判命給付30萬0980) 2萬2703 16萬4700 扣除已領強制險    7萬1563 總計    9萬3137 


　　
【附表二】
乙○○反訴請求、一審判決、上訴及擴張請求之項目及金額：
　                                     (單位：新台幣)   
 項    目 起訴請求 一審判決 上訴 擴張請求 ㈠醫療費用 3萬7540 同左 對於原審認定之各項應給付金額均無爭執 2230 ㈡看護費用 6萬6000 同左   ㈢醫療用品 300 同左   ㈣交通費用 6000 5375  430 ㈤不能工作損失 6萬 4萬7520   ㈥機車修理費 1萬2500 6290   ㈦調解代墊款項 2萬7650 0   ㈧慰撫金 20萬 20萬  10萬 ㈨修復疤痕手術預計支出交通費    8170 ㈩疤痕手術及回診預估治療費用    17萬2000 總計 40萬9990 36萬3025 (上訴人過失比例為70%，對造應給付10萬8908) 36萬3025 (主張對造過失比例為70%，故對造應給付金額為25萬4118 28萬2830 (主張對造過失例為70 %，故對造應給付19萬7981) 扣除已領強制險  6萬9447 6萬9447  總計  3萬9461 再扣除原審命給付3萬9461後，對造應再給付14萬5210